最高法院民事判決　　　　　　九十六年度台上字第二五八一號
上　訴　人　己○○○
　　　　　　乙 ○ ○
　　　　　　丁 ○ ○
　　　　　　丙 ○ ○
　　　　　　甲 ○ ○
　　　　　　戊 ○ ○
　　　　　　庚 ○ ○
兼上列一人
法定代理人　辛 ○ ○　住同上
共　　 同
訴訟代理人　蘇 吉 雄律師
　　　　　　陳 雅 娟律師
被 上訴 人　美德加油站股份有限公司
　　　　　　　　　　　設台灣省高雄縣美濃鎮○○路○段401號
法定代理人　壬 ○ ○　住同上
訴訟代理人　侯 勝 昌律師
　　　　　　陳 正 男律師
　　　　　　陳 裕 文律師
上列當事人間請求撤銷股東會決議事件，上訴人對於中華民國九
十六年一月十日台灣高等法院高雄分院第二審判決（九十五年度
上字第九三號），提起上訴，本院判決如下：
    主  文
原判決關於駁回上訴人己○○○、戊○○、乙○○、丁○○、丙
○○之上訴及該訴訟費用部分廢棄，發回台灣高等法院高雄分院
。
上訴人辛○○、甲○○、庚○○之上訴駁回。
第三審訴訟費用，關於駁回上訴部分，由上訴人辛○○、甲○○
、庚○○負擔。
    理  由
本件上訴人主張：伊等均為被上訴人之股東，被上訴人於民國九
十四年九月二十二日召開股東會（下稱系爭股東會），決議通過
承認九十三年度決算表及盈餘撥補歷年虧損案時，表示同意議案
之五人中，壬○○、劉曾良仁、劉智恆（下稱壬○○等三人）並
非股東，其餘曾昌能、曾昌連二人之股數合計僅十四萬七千股，
而表示反對議案者，除親自出席或委託代理出席之辛○○、甲○
○、庚○○（下稱辛○○等三人）外，尚有於開會前即九十四年
九月十六日已以書面方式行使表決權之己○○○、戊○○、乙○
○、丁○○、丙○○（下稱己○○○等五人），合計股數共二十
五萬股，是項決議顯未經出席股東表決權過半數之同意，違反公
司法第一百七十四條及被上訴人章程第十二條之規定，辛○○等
三人當場並表示異議等情，爰依公司法第一百八十九條規定，求
為撤銷上開股東會決議之判決。
被上訴人則以：系爭股東會決議時之股東及其股數，係依九十三
年十月一日股東名簿（下稱系爭股東名簿）之記載，該股東名簿
之內容，係依原法院九十二年度上更(一)字第三九號兩造間請求變
更股東名簿記載事件之確定判決，及股東壬○○於九十年三月二
十八日終止與辛○○、曾陳松蘭之股權信託關係、曾昌能將股份
讓與劉曾良仁、劉智恆各三萬股，暨原股東曾美德、曾陳松蘭死
亡，渠等股份分配與繼承人等情，而為股權變動之記載。又系爭
股東會之召集通知並未載明股東得以書面或電子方式行使表決權
及其行使方法，己○○○等五人雖以存證信函表示反對系爭股東
會所討論之議案，惟與公司法第一百七十七條之一之規定不符，
仍應視為未出席股東會並行使表決權。系爭決議並無違反法令或
章程之情事，辛○○等三人當場亦未表示異議，上訴人不得提起
本件之訴等語，資為抗辯。
原審維持第一審所為上訴人敗訴之判決，駁回其上訴，係以：按
股份有限公司之股東，依公司法第一百八十九條規定訴請撤銷股
東會之決議，仍應受民法第五十六條第一項但書之限制，如已出
席股東會，而其對於股東會之召集程序或決議方法未當場表示異
議者，不得為之。上訴人辛○○、甲○○親自出席系爭股東會，
庚○○亦已委託辛○○代理出席系爭股東會，而依系爭股東會議
事錄記載，渠等對於決議方法，並未當場表示異議，自不得提起
本件之訴。又股東會決議時，除股東名簿之記載被證明出於偽造
或不實者外，其股東人數及各股東持有之股份數，應依股東名簿
之記載。上訴人曾訴請被上訴人變更股東名簿之記載，雖經原法
院以九十二年度上更(一)字第三九號判決 (該判決經本院以九十三
年度台上字第一八三四號裁定駁回被上訴人之上訴而告確定）認
定被上訴人之股東及其股數為：辛○○十六萬股、曾昌能十五萬
股、曾昌連五萬股、曾美德四萬股、己○○○、乙○○、丁○○
、丙○○、甲○○各一萬五千股、曾陳松蘭、戊○○各一萬股、
庚○○五千股。惟該判決係就被上訴人迄八十九年四月十三日止
之股東及股數而為認定，衡之股份有限公司原由經常變動之多數
股東所組成，自無不許被上訴人之股東及其股數因該判決所認定
事實以外之原因而變動之理，被上訴人抗辯因壬○○終止與辛○
○、曾陳松蘭之股權信託關係，及曾美德、曾陳松蘭先後於八十
八年十一月二十四日、九十年二月二十日死亡，渠等繼承人請求
為股權變動，故系爭股東名簿記載股東及其持有股數為辛○○十
三萬六千股、曾昌能九萬六千股、曾昌連、壬○○各五萬一千股
、劉曾良仁三萬六千股、劉智恆三萬股、己○○○、乙○○、丁
○○、丙○○、甲○○各一萬五千股、曾冠元、戊○○各一萬股
、庚○○五千股等語，應可採信，上訴人未能證明上開股東名簿
記載之內容出於偽造或不實，系爭股東會決議時，股東人數及各
股東持有之股份數，自應以該股東名簿之記載為準。上訴人主張
壬○○等三人非被上訴人股東而參與系爭股東會之決議云云，為
無可採。再者，己○○○等五人於九十四年九月十六日致被上訴
人之存證信函上，固記載「不承認亦不同意開會事由第（三）第
（四）項」等語，然被上訴人所發系爭股東會之召集通知書，並
未依公司法第一百七十七條第一項規定載明允許股東以書面方式
行使股東表決權之方法，己○○○等五人上開信函，不生同條第
二項視為親自出席股東會之法律效果。則依系爭股東名簿上所載
各股東所持已發行股份總數為五十萬股，而親自出席或委託出席
之股東壬○○等三人、曾昌能、曾昌連，及壬○○等三人之股份
總數共四十二萬股，已過半數，且討論議案時，表示同意之股東
即壬○○等三人、曾昌能、曾昌連之股數共計二十六萬四千股，
已超過表示反對之股東即辛○○等三人之股數共十五萬六千股。
雖系爭股東會議事錄，承認事項欄記載：「(一)為依法提出九十三
年度決算表，請承認案。決議：表決承認通過（同意股份權數二
十六萬四千股，反對二十二萬六千股）。(二)為本公司擬將九十三
年度盈餘撥補歷年虧損，請承認案。決議：表示承認通過（同意
股份權數二十六萬四千股，反對二十二萬六千股）」等語，誤將
未出席之股東即己○○○等五人之股數七萬股算入反對之表決權
數，但將之扣除後，表示同意之股東表決權數仍超過反對之表決
權數，依然為可決之決議，並未違反公司法第一百七十四條及被
上訴人章程第十二條之規定。從而，上訴人依公司法第一百八十
九條規定，訴請撤銷系爭股東會決議，洵非正當，不應准許等詞
，為其判斷之基礎。
關於廢棄發回部分：
查己○○○等五人主張系爭股東名簿上關於曾昌能、辛○○、壬
○○等三人、曾冠元之記載為不實，已據提出原法院九十二年度
上更(一)字第三九號判決等件為證（見一審卷第二七至三六頁）。
被上訴人雖抗辯系爭股東名簿係依上開判決結果，且因壬○○於
九十年三月二十八日終止與辛○○、曾陳松蘭之股權信託關係、
曾昌能將股份讓與劉曾良仁、劉智恆各三萬股，及曾德美、曾陳
松蘭之股份由渠等繼承人分配而為股權變動之記載等語，惟為己
○○○等五人否認（見一審卷第二五五、二五六頁，原審卷第四
二、一二○、一二一頁）。原審未經被上訴人舉證證明系爭股東
名簿確有因股權變動而與上開判決認定不符之事實，徒以被上訴
人之股東及其股數得因上開判決認定事實以外之原因變動，即謂
其上開抗辯為可採，進而認系爭股東會決議時應以系爭股東名簿
記載之股東人數及其股數為準，而為己○○○等五人不利之判決
，不無可議。己○○○等五人上訴論旨，指摘原判決關於駁回渠
等上訴部分違背法令，聲明廢棄，非無理由。
關於駁回上訴部分：
關於辛○○等三人請求撤銷系爭股東會決議部分，原審維持第一
審所為被上訴人勝訴之判決，認事用法均無不合。辛○○等三人
上訴論旨，指摘原判決此部分違背法令，聲明廢棄，為無理由。
據上論結，本件上訴人己○○○等五人之上訴為有理由，上訴人
辛○○等三人之上訴為無理由。依民事訴訟法第四百七十七條第
一項、第四百七十八條第二項、第四百八十一條、第四百四十九
條第一項、第七十八條，判決如主文。
中　　華　　民　　國　九十六　年　 十一 　月　二十二　日
                      最高法院民事第七庭
                          審判長法官  劉　福　來
                                法官  陳　國　禎
                                法官  陳　重　瑜
                                法官  吳　謀　焰
                                法官  許　正　順
      本件正本證明與原本無異
                                      書  記  官
中　　華　　民　　國　九十六　年   十二   月　  五    日
                                                      Ｋ
